臺灣基隆地方法院民事判決　　　　　九十三年度訴字第一四九號
　　原　　　告　基隆市政府
　　法定代理人　乙○○
　　訴訟代理人　丙○○
　　被　　　告　甲○○○
右當事人間請求土地使用補償金事件，本院於中華民國九十三年五月二十日辯論終結
，茲判決如左：
    主      文
被告應給付原告新臺幣貳拾陸萬肆仟柒佰柒拾元及自民國九十三年四月八日起至清償
日止按年息百分之五計算之利息。
原告其餘之訴駁回。
訴訟費用新臺幣伍仟陸佰貳拾元由被告負擔新臺幣貳仟捌佰玖拾元；餘由原告負擔。
本判決命被告給付部分，得為假執行。
    事      實
甲、原告方面：
一、聲明：
    (一)被告應給付原告新臺幣（下同）五十一萬五千一百三十七元及自起訴狀繕本
        計算之利息。
    (二)訴訟費用由被告負擔。
二、陳述：
(一)  (一)原告前因進行基隆市旭川河之整建，於河川上加蓋後，乃以基隆市所有之基
        隆市○○區○○段一小段一五四地號、二小段一九六地號、三小段四六地號
        等三筆土地，與臺灣土地開發信託投資股份有限公司合建，而於民國六十七
        年十一月二十四日興建完成「親民」、「明德」與「至善」等三棟大樓，惟
        基地下仍作排水溝使用。
    (二)前開大樓興建完成後，其中一百七十二戶配售予原拆遷戶，其餘二百十六戶
        則進行標售。原告並於六十八年三月二十一日以「六八基府財產字第一四五
        一○號」配售函之說明二及投標須知第十八條明訂：承購人應於房屋買賣成
        立當日起租用市有基地繳納租金。然大多數之配、標售戶於承購房屋後均未
        依上開函示及標售須知與原告訂立租約及繳納租金。
    (三)迄至七十二年間，因部分配售戶一再陳情請求減收租金，經基隆市議會協調
        後，原告考量配售戶因配合拆遷作業而負擔困難，乃於七十二年九月二十九
        日以「七二基府財產字第五五四六八號」函同意配售戶減收五年租金（至於
        標售戶陳情比照配售戶減收租金部分，則分別以七十二年十一月八日「七二
        基府財產字第六一七二九號」函及七十三年一月二十七日「七三基府財產字
        第○一一七八號」函否准其請求）。
    (四)嗣因配、標售戶復又多次陳情希望免繳租金，原告為減輕地上物所有人之負
        擔，乃於七十九年十一月二十一日以「七九基府財產字第七六○七九號」函
        ，同意照公有基地租金標準減半收取租金，並依各戶之地上房屋建物產權登
        記面積，以一樓負擔百分三十，二、三、四樓各負擔百分之二十，附屬公共
        土地使用補償金（以上各層租金持分綜計後之短差額，則由原告分擔減收）
        。惟迄今仍有多數之地上物所有權人未與原告訂立書面租約及繳納租金或土
        地使用補償金。
(二)  (五)被告係繼受原配售戶移轉之建務物所有人，其名下坐落原告所有基隆市○○
        區○○段一小段一五四地號土地上門牌「基隆市○○區○○路七○、七○之
        一（應有部分二分之一）、七○之二號」等三間建物（下稱系爭房屋），被
        告並未依前開配售函向原告辦理租用基地，亦未繳交租金，然按「無權占用
        他人土地，可能獲得相當於租金之利益，為社會通常之觀念」（參見最高法
        院六十一年臺上字第一六九五號判例），被告使用系爭土地未支付對價予原
        告，自受有相當於租金之利益，原告則受有相當於租金之損害，故原告自得
        依民法第一百七十九條不當得利之規定，請求被告返還相當於租金之利益。
    (六)系爭房屋依建物登記謄本所示，面積（含公共設施）合計為一二八‧○五平
        方公尺，自八十二年十一月四日起至九十二年十二月三十一日止，依原告七
        十九年十一月二十一日「七九基府財產字第七六○七九號」函所示減半徵收
        及各樓層負擔方式，並依歷年之租金率計算，被告共積欠土地使用補償金計
        五十一萬五千一百三十七元（詳如起訴狀所附計算表所示），詎被告始終不
        為給付，為此提起本件訴訟，請求判命被告如數給付原告五十一萬五千一百
        三十七元及加給自起訴狀繕本送達被告之翌日（即九十三年四月八日）起至
        清償日止按年息百分之五計算之法定遲延利息。
三、證據：提出下列文件為證。
    (一)原告六十八年三月二十一日六八基府財產字第一四五一○號函影本一件。
    (二)「基隆市政府標售旭川河三幢大樓剩餘戶投標須知」影本一件。
    (三)原告七十二年九月二十九日七二基府財產字第五五四六八號函影本一件。
    (四)原告七十九年十一月二十一日七九基府財產字第七六○七九號函影本一件。
    (五)「基隆市市有基地租賃契約」例稿影本一件。
    (六)「基隆市市有非公用不動產租賃作業程序」影本一件。
    (七)基隆市○○區○○段一小段一五四地號土地及系爭房屋之登記謄本各一件。
    (八)臺北市政府財政局編印之「臺北市市有財產管理法令彙編」節影本一件。
乙、被告方面：
一、聲明：
    (一)駁回原告之訴。
    (二)訴訟費用由原告負擔。
二、陳述：
    (一)伊積欠原告所管旭川河水溝上地租近十年，確實不假，然伊自八十二年繼受
        系爭房屋之所有權後，經濟景氣一年不如一年，為眾所週知，目前伊並無固
        定工作，僅做些小生意餬口，故請原告留伊一條生路，准予追收最近五年之
        租金，並准伊分期付款，伊必如期清償，以免累及後人。
    (二)原告請求給付土地使用補償金之期間長達十餘年，惟依租金短期消滅時效之
        規定，原告僅得請求最近五年相當於租金之土地使用補償金，對於逾五年部
        分之土地使用補償金，原告不得請求（即被告為消滅時效之抗辯）。
三、證據：被告未聲明。
    理      由
一、本件原告主張：被告所有之系爭房屋使用基隆市有「基隆市○○區○○段一小段
    一五四地號土地」，未向原告租用基地繳納租金（原告似指被告無權占有，惟始
    終未曾明示），認被告受有相當於租金之利益五十一萬五千一百三十七元（詳如
    起訴狀所附計算表所示），使原告受有相當於租金之損害等情，故依民法第一百
    七十九條不當得利之規定，起訴求為「被告應給付原告五十一萬五千一百三十七
    元及自起訴狀繕本送達被告之翌日（即九十三年四月八日）起至清償日止按年息
    百分之五計算之利息」之判決。
二、被告對於原告主張之事實並無爭執，惟以：原告請求給付土地使用補償金之期間
    長達十餘年，依租金短期消滅時效之規定，原告僅得請求最近五年相當租金之土
    地使用補償金，對於逾五年部分之土地使用補償金，原告不得請求（即被告為消
    滅時效之抗辯），以及伊目前並無固定工作，僅做些小生意餬口，請原告准伊分
    期付款等語，資為抗辯。
三、查原告主張之前揭事實，業據提(一)原告六十八年三月二十一日六八基府財產字
    第一四五一○號函影本一件、(二)「基隆市政府標售旭川河三幢大樓剩餘戶投標
    須知」影本一件、(三)原告七十二年九月二十九日七二基府財產字第五五四六八
    號函影本一件、(四)原告七十九年十一月二十一日七九基府財產字第七六○七九
    號函影本一件、(五)「基隆市市有基地租賃契約」例稿影本一件、(六)「基隆市
    市有非公用不動產租賃作業程序」影本一件、(七)基隆市○○區○○段一小段一
    五四地號土地及系爭房屋之登記謄本各一件為證，且為被告所不爭，原告之主張
    自堪信為真實。
四、按「無法律上之原因而受利益，致他人受損害者，應返還其利益。雖有法律上之
    原因，而其後已不存在者，亦同。」民法第一百七十九條定有明文。又「無權占
    有他人土地，可能獲得相當於租金利益，為社會通常之觀念。」（參見最高法院
    六十一年度臺上字第一六九五號判例）。本件被告既無權使用基隆市有「基隆市
    仁愛區○○段○○段一五四地號土地」，可能獲有相當於租金利益五十一萬五千
    一百三十七元，如前所述，從而原告依民法第一百七十九條之規定，請求被告如
    數返還，核有依據，本應准許（如被告未為時效抗辯）。
五、惟按「利息、紅利、租金、贍養費、退職金及其他一年或不及一年之定期給付債
    權，其各期給付請求權，因五年間不行使而消滅。」民法第一百二十六條亦定有
    明文。又「無法律上之原因而獲得相當於租金之利益，致他人受損害時，如該他
    人之返還利益請求權，已逾租金短期消滅時效之期間，對於相當於已罹消滅時效
    之租金之利益，即不得依不當得利之法則，請求返還。」（參見最高法院四十九
    年臺上字第一七三○號判例及六十五年度第五次民庭庭推總會議決定(二)）。本
    件原告既係依不當得利之法律關係請求被告返還相當於租金之利益，且經被告為
    消滅時效之抗辯，則原告對於八十七年十二月三十一日以前相當租金之補償金債
    權之請求權，因已逾五年而告消滅，被告得拒絕給付（參見民法第一百四十四條
    第一項規定），原告此部分之請求，應不准許。
六、綜上，被告應給付原告八十八年一月一日起至九十二年十二月三十一日止計五年
    相當於租金之土地使用補償金二十六萬四千七百七十元及自起訴狀繕本送達被告
    之翌日（即九十三年四月八日）起至清償日止按年息百分之五計算之利息，從而
    原告之請求，以此部分為限為有理由，逾此部分之請求即無理由，應不准許。
七、訴訟費用（裁判費）五千六百二十元，依民事訴訟法第七十九條規定，命兩造依
    比例負擔，爰一併確定其數額如主文第三項所示。
八、本件命被告給付之金額未逾新臺幣五十萬元，依民事訴訟法第三百八十九條第一
    項第五款之規定（即所命給付之金額或價額未逾新臺幣五十萬元之判決），法院
    應依職權宣告假執行，爰依職權宣告之。
九、據上論結，本件原告之訴為一部有理由、一部無理由，依民事訴訟法第七十九條
    、第三百八十九條第一項第五款，判決如主文。
中　　　華　　　民　　　國　　九十三　　年　　　六　　　月　　  三  　  日
                                  民事庭法      官  林  金  發
右為正本，係照原本作成。
如不服本判決，應於本判決送達後二十日內向本院提出上訴狀（並附繕本）及繳納上
訴裁判費，上訴於臺灣高等法院。
中　　　華　　　民　　　國　　九十三　　年　　　六　　　月　　　三    　日
                                        法院書記官  溫  麗  燕
